【裁判字號】    89,訴,647
【裁判日期】    900410
【裁判案由】    清償債務
【裁判全文】
臺灣雲林地方法院民事判決  八十九年度訴字第六四七號
    原      告  丙○○
    訴訟代理人  陳源濱律師
    被      告  保證責任雲林縣草湖合作農場
                            設.
    法定代理人  甲○○      同.
    訴訟代理人  乙○○      住.
右當事人間請求清償債務事件，本院判決如左：
    主    文
原告之訴及假執行之聲請均駁回。
訴訟費用由原告負擔。
    事    實
甲、原告方面：
  一、聲明：
    （一）被告應給付原告新台幣（下同）九十七萬一千三百三十三元，及自民國（
          下同）八十六年七月十一日起至清償日止，按週年利率百分之五計算之利
          息。
    （二）願供擔保，請准宣告假執行。
  二、陳述：
    （一）被告承辦前台灣省政府糧食局委託辦理公糧業務，於七十九年五月二十三
          日原告父親林竹炮死亡前，均係由林竹炮為被告草湖合作農場之經理，並
          因此提供所有坐落雲林縣崙背鄉○○○段第九─一一號等土地設定抵押權
          登記，嗣於六十五年間獲前台灣省政府糧食局補助被告草湖合作農場興建
          稻穀倉庫一棟。
    （二）被告草湖合作農場因違反規定，自八十年九月一日起為前台灣省政府糧食
          局終止公糧委託業務，若欲塗銷前開十二筆土地之抵押權登記，需償還補
          助興建稻穀倉庫之剩餘價值款九十七萬一千三百三十三元。原告因係物上
          保證人林竹炮之繼承人，屬民法第三百十二條所稱就債之履行有利害關係
          之第三人，乃於八十六年七月十日代被告償還該剩餘價值款九十七萬一千
          三百三十三元完畢。
    （三）「台灣省政府糧食局委託農會保管各項物資倉庫應行注意事項」第四點為
          被告與前台灣省政府糧食局委辦公糧業務契約內容之一，依此規定，被告
          應償還前台灣省政府糧食局補助興建稻穀倉庫之剩餘價值款九十七萬一千
          三百三十三元。
  三、證據：提出抵押權設定契約書、抵押權拋棄證明書、前台灣省政府糧食局雲林
            管理處書函為證。
乙、被告方面：
  一、聲明：如主文所示。
  二、陳述：
    （一）確實受政府補助興建倉庫一座，嗣後並遭終止委託辦理公糧業務。
    （二）對於「台灣省政府糧食局委託農會保管各項物資倉庫應行注意事項」的規
          定是否屬於當初契約之內容並不清楚。
丙、本院依職權向行政院農業委員會中區糧食管理處雲林辦事處詢問被告與前台灣省
    政府糧食局雲林管理處間，關於委託辦理公糧業務及補助興建稻穀倉庫相關問題
    ，並調閱相關合約書。
    理    由
一、本件原告起訴主張：被告草湖合作農場為承辦前台灣省政府糧食局委託辦理公糧
    業務，由其父親林竹炮（七十九年五月二十三日死亡）提供座落雲林縣崙背鄉○
    ○○段第九─一一號等土地設定抵押權登記，被告草湖合作農場並於六十五年間
    獲前台灣省政府糧食局補助興建稻穀倉庫一棟。嗣被告草湖合作農場因違反規定
    ，自八十年九月一日起為前台灣省政府糧食局終止公糧委託業務，若欲塗銷前開
    十二筆土地之抵押權登記，需償還補助興建稻穀倉庫之剩餘價值款九十七萬一千
    三百三十三元。原告因係林竹炮之繼承人，就債之履行有利害關係，乃於八十六
    年七月十日代被告償還該剩餘價值款九十七萬一千三百三十三元完畢，爰依民法
    第三百十二條規定請求被告給付上開金錢及其法定遲延利息等語。被告則以：「
    台灣省政府糧食局委託農會保管各項物資倉庫應行注意事項」的規定是否屬於當
    初契約之內容並不清楚等語，資為抗辯。
二、原告主張被告草湖合作農場為承辦前台灣省政府糧食局委託辦理公糧業務，由其
    父親林竹炮提供座落雲林縣崙背鄉○○○段第九─一一號等土地設定抵押權登記
    ，被告草湖合作農場並於六十五年間獲前台灣省政府糧食局補助興建稻穀倉庫一
    棟，嗣被告草湖合作農場因違反規定，自八十年九月一日起為前台灣省政府糧食
    局終止公糧委託業務，原告於八十六年七月十日償還該倉庫剩餘價值款九十七萬
    一千三百三十三元予前台灣省政府糧食局等情，業據其提出抵押權設定契約書、
    前台灣省政府糧食局雲林管理處八十六糧雲三字第四八四二號函、抵押權拋棄證
    明書等為證，復為被告所不爭執，自屬真實。
三、按就債之履行有利害關係之第三人為清償者，得按其限度就債權人之權利，以自
    己之名義，代位行使，民法第三百十二條定有明文。就債之履行有利害關係之第
    三人為債之清償者，首需有債之存在為前提，是本件首應審酌者為被告與前台灣
    省政府糧食局間有無系爭九十七萬一千三百三十三元之債務存在？經查：（一）
    原告主張被告積欠前台灣省政府糧食局系爭九十七萬一千三百三十三元債務之情
    ，固據其提出載有「終止委託公糧業務之草湖合作農場，應償還台灣省政府糧食
    局六十五年度補助興建稻穀倉庫一棟，剩餘價值款新台幣九十七萬一千三百三十
    三元正‧‧」之前台灣省政府糧食局雲林管理處八十六糧雲三字第四八四二號函
    為證。惟文書之存在必須其制作名義人確有制作之事，且對於待證事實，有證明
    之作用，文書始有證據力可言。文書之成立為真正並非偽造者，稱此文書有形式
    上之證據力；有形式上證據力之文書，其內容有證明待證事實為存在或不存在之
    價值者，稱此文書具有實質上證據力。即形式上證據力涉及文書存在之真偽問題
    ，而實質上證據力涉及文書內容能否證明待證事實之問題。又文書有無形式上證
    據力，民事訴訟法第三百五十五條至三百六十一條分別對公文書與私文書為規定
    ，其有無實質上證據力，則由法院根據經驗法則，依自由心證為判斷。本件原告
    所提上述公文書雖依民事訴訟法第三百五十五條規定推定為真正，而具有形式之
    證據力，但該公文書之製作名義人即前台灣省政府糧食局既為系爭債務之當事人
    之一，自不得僅憑其片面之詞，即遽認其與被告間確有系爭債務之存在，是該公
    文書尚不足證明系爭債務確實存在之待證事實。（二）遍查卷附被告與前台灣省
    政府糧食局之「公糧委託倉庫合約」，並未言及補助興建稻穀倉庫一事，亦未約
    定被告如遭終止委託公糧業務，即應按比例償還倉庫興建費用。雖「台灣省政府
    糧食局委託農會保管各項物資倉庫應行注意事項」第四點規定：「農會接受本局
    補助之興建倉庫，如有變更用途拆除改建，應先報經本局同意後始得為之，並應
    先規劃自費興建同等構造及相同面積容量之倉庫交換使用，倘倉容充足經認定無
    須補足原有倉容者，得予重新評估現值，並依政府規定使用年限折舊，按當時本
    局補助比例償還建築費用」等語，然該注意事項並未於明文約定為「公糧委託倉
    庫合約」之契約內容之一，且其始於七十年八月十四日頒布施行，有該注意事項
    全文一紙在卷可稽，而該「公糧委託倉庫合約」早於六十八年七月一日即已簽定
    ，是該注意事項顯非被告與前台灣省政府糧食局簽定之「公糧委託倉庫合約」契
    約內容之一甚明，原告稱該注意事項第四點為被告與前台灣省政府糧食局委辦公
    糧業務契約內容之一云云，不足採信。再者，該注意事項第四點規範之客體為受
    補助興建倉庫之「農會」，並不包括其他私人在內，且基於「法律保留原則」，
    該注意事項未經法律授權，亦無從直接課與被告草湖合作農場需償還補助興建稻
    穀倉庫剩餘價值款之義務。
四、綜右所論，被告與前台灣省政府糧食局間「公糧委託倉庫合約」中，並無被告需
    償還前台灣省政府糧食局補助興建稻穀倉庫剩餘價值款之約定，「台灣省政府糧
    食局委託農會保管各項物資倉庫應行注意事項」第四點，亦非上該契約內容之一
    ，且不得直接課與被告返還之義務，是被告與前台灣省政府糧食局間並無系爭九
    十七萬一千三百三十三元之債務存在，應堪認定。縱嗣後原告確曾給付前台灣省
    政府糧食局九十七萬一千三百三十三元，亦與民法三百十二條所定之要件未合，
    從而原告請求被告給付九十七萬一千三百三十三元，及自八十六年七月十一日起
    至清償日止，按週年利率百分之五計算之利息，洵屬無據，應予駁回。
五、原告之訴既應駁回，則其假執行之聲請，當失所附麗，應併予駁回。
六、據上論結，本件原告之訴為無理由，依民事訴訟法第七十八條，判決如主文。
中      華      民      國    九十    年      四      月      十      日
                                臺灣雲林地方法院民事第一庭
~B法      官  鍾貴堯
右為正本係照原本作成
如對本判決上訴，須於判決送達後廿日內向本院提出上訴狀
中      華      民      國    九十      年      四      月    十        日
~B法院書記官  蔡金保


司法院資訊處製作；財團法人民間司法改革基金會備份。
